臺灣高等法院臺南分院刑事判決　　　 96年度選上訴字第356號
上　訴　人　臺灣臺南地方法院檢察署檢察官
被　　　告　乙○○
選任辯護人　蘇正信　律師
　　　　　　蔡進欽　律師
　　　　　　蔡弘琳　律師
被　　　告　甲○○
選任辯護人　賴鴻鳴　律師
　　　　　　黃俊達　律師
　　　　　　莊信泰　律師
上列上訴人因賄選案件，不服臺灣台南地方法院95年度選訴字第
18號中華民國96年2月16日第一審判決（起訴案號：臺灣台南地
方法院檢察署95年度選偵字第16號），提起上訴，本院判決如下
：
    主  文
上訴駁回。
    理  由
一、公訴意旨略以：乙○○與甲○○二人均為臺南縣議會第十六
    屆議員當選人，乙○○於民國九十四年十二月三日當選縣議
    員後，為期於九十五年三月一日宣誓就職日參選副議長能順
    利當選，即與洪雪珠（前臺南縣議會議員，另由檢察官拘提
    中）共同基於對於有投標權之人，交付賄賂而約其投標權為
    一定行使之犯意聯絡，由洪雪珠於九十四年十二月十日左右
    十五時許，在臺南縣下營鄉○○村○○路○段三六六號甲○
    ○住處，交付新臺幣一百萬元現款予甲○○，惟洪雪珠並未
    約求甲○○於副議長選舉時投票與乙○○即行離去，嗣甲○
    ○於洪雪珠交付上開款項七、八日後，知悉洪雪珠所交付之
    款項，係為乙○○參選副議長所交付之賄賂，而約求甲○○
    於副議長選舉時投票與乙○○，竟仍予收受上開款項，並將
    其中六十萬元用以支付其競選費用。案經臺灣臺南地方法院
    檢察署檢察官指揮法務部調查局臺南縣調查站，於九十五年
    二月二十七日傳喚甲○○到案，並經內政部警政署刑事警察
    局人員對甲○○實施測謊，經甲○○自白，且自動繳交一百
    萬元供扣案。因認乙○○涉犯公職人員選舉罷免法第九十條
    之二第一項投票行賄罪，甲○○涉犯同法第九十條之二第二
    項投票受賄罪。
二、公訴意旨認被告等涉有前揭犯行，無非以被告乙○○自承有
    意參選副議長，且洪雪珠並未積欠其人情等語、被告甲○○
    於偵查中自承洪雪珠交付其一百萬元，且知悉洪雪珠係為乙
    ○○參選副議長而交付賄賂等語、證人李基鴻於警局及偵查
    中證述洪雪珠為被告乙○○參選副議長積極幫忙拉票等語、
    內政部警政署刑事警察局測謊鑑定說明書、洪雪珠對被告乙
    ○○參選副議長選情予以高度關心之通訊監察譯文及扣案一
    百萬元等資為論據。
三、訊據被告乙○○堅詞否認有與洪雪珠共同行賄一百萬元予甲
    ○○，辯稱：在副議長選舉時，我並未請洪雪珠幫忙助選，
　  洪雪珠有無交錢予甲○○，我並不知情，且與我無關等語。
    被告甲○○固坦承有收到一百萬元，惟辯稱：起訴書認定之
    事實，與我先前陳述有些微出入。事情經過為九十四年十二
    月十日下午，洪雪珠來我家時，我剛好在屋後整理車輛，洪
    雪珠在門口叫我，我走出來時，洪雪珠正要上車，她只說聲
    「好了，我在趕時間」，就驅車離去。正當我要返回屋後繼
    續清理車輛時，剛好看見我媳婦車子後車門打開，車上有一
    個塑膠袋，裡面裝著茶葉罐，我想是洪雪珠送我茶葉，但又
    看到茶葉罐已開封，於是我就打開茶葉罐，發現裡面裝滿好
    幾綑千元大鈔，我並不知道是何人放的，也沒有看到洪雪珠
    有放錢，僅因為那時只有洪雪珠來找我，因而猜想可能是洪
    雪珠放的。那些錢我並未花用，而係準備將來要還給人家，
    但是一直都沒有人來跟我催討。我在檢察官偵訊時，有陳述
    將其中六十萬元支付競選旗幟費用，我說出口後馬上發覺錯
    誤要更正，檢察官不讓我更正，事實上那一百萬元我都沒有
    花用，我將十萬元放在床頭，六十萬元放在菜櫥裡面，三十
    萬元放在冰箱底下，後來我全數都拿出來交給檢察官扣案等
    語。
四、證據能力認定方面
  (一)被告乙○○認證人李基鴻、及共同被告甲○○於警局屬審判
    外陳述，另李基鴻於九十五年四月十一日偵查中之證詞因未
    具結，認均無證據能力。認被告自身之測謊鑑定報告，因在
    接受測謊前，未有充分休息，且本身罹患心臟病，故認測謊
    程序違法，而無證據能力。被告甲○○認其於九十五年二月
    二十七日偵訊筆錄之記載，與所述不符合，無證據能力。認
    被告自身之測謊報告，因為在接受測謊前只睡兩個小時，且
    被告心臟不好，又有胃病，不符合測謊程序，而無證據能力
    等語。
  (二)按被告以外之人於檢察事務官、司法警察官或司法警察調查
    中所為之陳述，與審判中不符時，其先前之陳述具有較可信
    之特別情況，且為證明犯罪事實存否所必要者，得為證據，
    刑事訴訟法第一百五十九條之二明文規定。經查證人李基鴻
    及同案被告甲○○於警局及偵查中所為之陳述，就被告乙○
    ○而言，本屬審判外陳述，且公訴人並未聲請傳問李基鴻於
    審判中到庭證述，是均無刑事訴訟法第一百五十九條之二所
    規定之例外情形，是依同法第一百五十九條第一項應認無證
    據能力。
  (三)又按測謊鑑定，係依一般人若下意識刻意隱瞞事實真相時，
    會產生微妙之心理變化，例如：憂慮、緊張、恐懼、不安等
    現象，而因身體內部之心理變化，身體外部之生理狀況亦隨
    之變化，例如：呼吸急促、血液循環加速、心跳加快、聲音
    降低、大量流汗等異常現象，惟表現在外之生理變化，往往
　　不易由肉眼觀察，乃由測謊員對受測者提問與待證事實相關
  　之問題，藉由科學儀器（測謊機）紀錄受測者對各個質問所
　　產生細微之生理變化，加以分析受測者是否下意識刻意隱瞞
　  事實真相，並判定其供述是否真實；測謊機本身並不能直接
    對受測者之供述產生正確與否之訊號，而係測謊員依其專業
    之學識及經驗，就測謊紀錄，予以客觀之分析解讀，至於測
　　謊鑑定究竟有無證據能力，刑事訴訟法並無明文規定，惟實
  　務上，送鑑單位依刑事訴訟法第二０八條第一項規定，囑託
    法務部調查局或內政部警政署刑事警察局為測謊檢查，受囑
    託機關就檢查結果，以該機關名義函覆原囑託之送鑑單位，
    該測謊檢查結果之書面報告，即係受囑託機關之鑑定報告，
　　該機關之鑑定報告，形式上若符合測謊基本程式要件，包括
  　：(1)經受測人同意配合，並已告知得拒絕受測，以減輕受測
    者不必要之壓力。(2)測謊員須經良好之專業訓練與相當之經
    驗。(3)測謊儀器品質良好且運作正常。(4)受測人身心及意識
    狀態正常。(5)測謊環境良好，無不當之外力干擾等要件，即
　　賦予證據能力，非謂機關之鑑定報告書當然有證據能力；具
  　上述形式之證據能力者，始予以實質之價值判斷，必符合待
　　證事實需求者，始有證明力；刑事訴訟法就證據之證明力，
  　採自由心證主義，由法院本於確信自由判斷，惟法院之自由
    判斷，亦非漫無限制，仍不得違背經驗法則及論理法則；測
    謊檢查之受測者可能因人格特性或對於測謊質問之問題無法
　　真正瞭解，致出現不應有之情緒波動反應，此時若過於相信
  　測謊結果，反而有害於正當之事實認定，又測謊檢查之時間
    過遲，攸關受測者情緒得否平復，與鑑定之精確性非無影響
    ，此時間因素，事實審法院於取捨時不得不予考量；惟一般
    而言，受測者否認犯罪之供述呈現不實之情緒波動反應，不
　　得採為有罪判決之唯一證據，若受測者否認犯罪之供述並無
  　不實，又無其他積極證據證明其被訴之犯罪事實，自得採為
    有利於受測者之（最高法院九十五年度台上字第二二八二號
    判決可資參照）。顯見認定測謊報告有無證據能力，須測謊
    報告已具備前述形式上要件，而本案公訴人所提出之二份測
    謊報告，受測之被告二人於施測前均已同意測謊，且均簽立
    具結書，另就上揭(2)至(5)之基本要件均已具備，復有內政部
    警政署刑事警察局96年5月22日刑鑑字第0960059507號函內
    載明附本院卷（本院卷第60頁）可稽，是故本院認該測謊已
    具備形式要件，因認有證據能力。
  (四)被告甲○○於偵查中筆錄，經本院勘驗偵訊光碟，原筆錄記
    載：「（你確定送給你茶葉罐內裝一百萬元的該婦女是洪雪
    珠嗎？）是的，因為我跟洪雪珠是這一屆四年議員同事，所
    以我確定是他，他在三合一選舉時，沒有競選連任」，勘驗
    結果為：「（你確定送給你茶葉罐內裝一百萬元的該婦女是
    洪雪珠嗎？因為你跟他四年議員同事，你一定知道是他？）
    我沒看到他放進去，我只看到他打開門，我從車下面爬出來
    ，他走，門打開」，是原筆錄記載被告甲○○自承確認一百
    萬元為洪雪珠所交付，與錄音內容不符，此部分依刑事訴訟
    法第一百條之一第二項，認無證據能力。另原筆錄記載：「
    （你知道洪雪珠為何要送你這一百萬元）．．．我在議會二
    樓有聽人家說，洪雪珠這一次在幫乙○○競選九十五年三月
    一日就職當天的副議長選舉而為其活動拉票，我就知道洪雪
    珠送給我的這一百萬元是在替乙○○買票，要我副議長選舉
    時，投給乙○○，．．．我實在是不敢收下這一百萬元，一
    直要找洪雪珠返還這一百萬元．．．」，勘驗結果為：「（
    有聽到人家說洪雪珠這一次在幫乙○○競選九十五年三月一
    日就職當天的副議長選舉而為其活動拉票，所以你就想到這
    一百萬是洪雪珠替乙○○送來給你，要你投給副議長選舉時
    投給他，但是你不敢收，你想辦法要還他？）我那時就是要
    還他」、「（是否是這樣？）對，而找不到機會」，原筆錄
    記載被告甲○○回答之內容，雖非出於甲○○一字一句之陳
    述，而係甲○○對檢察官訊問之問題，為「是」與「否」之
    回答，檢察官將筆錄整理後全部記載為被告之陳述，然整理
    後之記載，並未背離被告甲○○之原意，且檢察官此一訊問
    及記載方式，亦無違反任何規定，應認被告甲○○此部分陳
    述有證據能力。至於被告甲○○其餘偵訊筆錄，經勘驗後並
    未與錄音內容相左，應認亦具證據能力。
五、實體認定方面
  (一)按犯罪事實應依證據認定之，無證據不得認定犯罪事實。不
    能證明被告犯罪者，應諭知無罪之判決。刑事訴訟法第一百
    五十四條第二項、第三百零一條第一項前段分別定有明文。
    又按公職人員選舉罷免法第九十條之一第一項之賄選罪係以
　　對於有投票權之人，行求、期約或交付賄賂或其他不正利益
  　，而約其不行使投票權或為一定之行使為構成要件。亦即須
    視行為人主觀上是否具有行賄之犯意，而約使有投票權人為
    投票權一定之行使或不行使；客觀上行為人所行求、期約或
　　交付之賄賂或不正利益是否可認係約使投票權人為投票權之
  　一定行使或不行使之對價，以及所行求、期約、交付之對象
　　是否為有投票權人而定。上開對價關係，在於行賄者之一方
　  ，係認知其所行求、期約或交付之意思表示，乃為約使有投
    票權人為投票權一定之行使或不行使；在受賄者之一方，亦
    應認知行賄者對其所行求、期約或交付之意思表示，乃為約
　　使其為投票權一定之行使或不行使。且對有投票權人交付之
  　財物或不正利益，並不以金錢多寡為絕對標準，而應綜合社
    會價值觀念、授受雙方之認知及其他客觀情事而為判斷（最
    高法院九十二年度台上字第四九二一號判決可資參照）。
  (二)經查：
  (1)依同案被告即證人甲○○到庭就有關如何收到一百萬元現金
    之過程，證述稱：「（九十四年十二月十日下午三時許，洪
    雪珠有沒有去找過你？）有」、「（你是否有看到她人？）
    有」、「（你看到她人時，她在何處？）當時她在她車門要
    上車，跟我說，她沒有空，要走了」、「（當時她有無跟你
    說什麼話？）沒有說什麼話」、「（她有無跟你談到那次要
    選正、副議長之事？）沒有」、「（一台TU－5161號車子是
    否為你所有？）我媳婦的」、「（當時這台車停在何處？）
    車庫裡面」、「（洪雪珠去找你時，你在何處？）我正在修
    理廣告車」、「（你修理廣告車距離車庫多遠？）差不多三
    十公尺」、「（你當時有無看到洪雪珠去你車庫？）沒有看
    到，當時我有聽到有人在問有沒有人在，後來她跟我說你在
    忙，我要走了」、「（你後來是否在那台車子後座發現茶葉
    罐？）是的」、「（你發現時，洪雪珠離開多久了？）十多
    分鐘」、「（你發現幾個茶葉罐？）一個」、「（裡面有無
    裝茶葉？）沒有」、「（裡面裝什麼東西？）如果是茶葉罐
    的話會有封裝，但是茶葉罐並沒有封裝，裡面是放現金」、
    「（現金幣值多少？）全部都是一千元」、「（有沒有分好
    幾梱？）有十捆」、「（被告乙○○與周賜海是否有在九十
    五年二月二十二日去你家找你？）何時來找我，我不知道，
    當時是因為乙○○姪子車禍，他到我車行說要調解車禍」、
    「（除了調解車禍這次，還有無去你家找你？）他有去，但
    是我不在家」、「（你是否可以確定這次去你家的時間為何
    ？）當時我人在外面，我不確定」、「（他去你家，是否有
    見到你太太？）有」、「（你太太當時有無馬上打電話通知
    你，何人要來找你？）有，但我說我在忙，沒有辦法馬上回
    家」、「（在你太太打電話時，她有無拿電話給乙○○跟你
    講電話？）沒有」、「（後來你回到家之後，你有無問你太
    太說乙○○要去你家做什麼？）乙○○跟我太太說，如果可
    以的話，要我支持他，但我跟我太太說因為乙○○跟我黨派
    及理念不同，所以沒有辦法」、「（乙○○除了說這些話之
    外，還有無說其他話？）沒有」、「（從那天去找你開始到
    乙○○被收押這段時間，他有無再去找你？）沒有」、「（
    選正、副議長時間是在九十五年三月一日，在這個時間有無
    其他議員去跟你拜託？）有，有郭秀珠、黃金庸、蔡育輝」
    、「（你在你媳婦車上發現一百萬元時，是否可以確定是何
    人送的？）我不確定，也沒有看到是何人送過來的」、「（
    你是否可以確定是洪雪珠送的？）我沒有辦法確定，我只是
    回想只有她去我家叫我」、「（到目前你是否知道是何人送
    的？）我不知道」、「（從洪雪珠去你家以後到投票之前這
    段時間，洪雪珠有無跟你聯絡過？）沒有」、「（投票以後
    ，洪雪珠有無跟你說要要回這一百萬元？）沒有」、「（投
    票以後，有無其他人要跟你要回這一百萬元？）沒有」等語
    ，顯見事發時，甲○○並未親眼目睹究竟係何人將一百萬元
    現金置放於TU－5161號車後座，且事後亦無其他人（包括被
    告乙○○或洪雪珠）與甲○○談及有關該一百萬元。
  (2)依上情節觀之，依經驗法則而論，在甲○○發現TU－5161號
    車後座放有茶葉罐之前，僅有洪雪珠一人到訪，固不免令人
    高度懷疑該一百萬元極可能為洪雪珠所放置，然除此懷疑之
    外，既無其他積極證據可資參佐，自無法使本院產生該一百
    萬元為洪雪珠所交付之確信。而公訴人雖另提出證人李基鴻
    之證詞，及卷附通訊監察譯文等，證明洪雪珠有為被告乙○
    ○參選副議長積極幫忙拉票，及對選情予以高度關心，然該
    一百萬元是否為洪雪珠所放並不明確，當亦無從認定該一百
    萬元與被告乙○○有任何關聯，復查無積極證據足資證明交
    付被告甲○○一百萬元之人，有表明放置該一百萬元之用意
    ，縱然被告乙○○測謊結果呈不實反應，亦不能據為被告乙
    ○○不利之論據。
  (3)再者，該一百萬元並非由甲○○親自收受，且事後又無人出
    面向甲○○表明放置該一百萬元之用意，顯然並無賄選行為
    所謂「行求」之意思表示，更遑論雙方就投票權如何行使有
    無到達「期約」之階段。至於甲○○於發現該一百萬元後，
    雖將款項留在家中，未立即交出予檢警單位，然被告甲○○
    已堅稱該一百萬元自始至終均未花用，隨時準備歸還物主，
    並無收下該一百萬元之意等語，且於偵查中又證述：「（你
    知道洪雪珠為何要送你這一百萬元？）．．．我實在不敢收
    下這一百萬元，一直要找洪雪珠返還這一百萬元，但是我不
    知洪雪珠電話號碼，所以都沒有再接觸到洪雪珠，都沒有還
    這一百萬元給他之機會，我也不敢隨身攜帶一百萬元鉅款去
    找人奉還，又擔心剩下放在冰箱底下三十萬元被偷走，所以
    擔心得一直在吃喉嚨痛、胃痛、頭痛的藥，晚上也擔心得睡
    不著覺」等語，足證甲○○雖將該一百萬元留放家中，但並
    無納為己有之意。又甲○○於偵查中雖證述：將該一百萬元
    中之六十萬元，用於給付競選旗幟之費用及競選時工作人員
    之薪水，另十萬元放在床頭櫃內，剩餘三十萬元則藏放在冰
    箱底下等情，然於本院準備程序中，甲○○已否認將其中六
    十萬元花用，而改稱在檢察官偵訊時所述錯誤，事實上相關
    競選費用百分之九十以上，在九十四年十二月四日前即已支
    出完畢，競選旗幟費用甚至在九十四年十月三十一日就已給
    付完畢等情，並提出支出傳票及收據等為憑，且依傳票及收
    據所載，甲○○於收到該一百萬元之前，即已於九十四年十
    二月十四日前將多數競選費用支付完畢，僅餘一筆宣傳廣告
    費用及二筆電話網路費用共七千零四十八元未付，勘認被告
    甲○○於原審法院審理中改稱等情，並非憑空杜撰。況且，
    起訴意旨既認被告甲○○已將其中60萬元用以支付競選經費
    ，檢察官又該扣案之一百萬元即為被告甲○○當時所收到之
    現款，前後已然矛盾，由此益證甲○○辯稱未將一百萬元花
    用，隨時準備歸還原主等情，並非無憑。
  (三)綜上所述，就行賄者方面，本案究係何人行賄尚屬未明，且
    公訴人亦未提出積極證據證明有何人為行求之意思表示，就
    收受者方面，被告甲○○僅將款項暫留於身邊，無留供己用
    之意及行為，自不符合公職人員選舉罷免法中「收受」賄賂
    之要件，況縱有收到該一百萬元，如前所述，事後並無人出
    面向甲○○表明放置該一百萬元之用意，顯然並無賄選行為
    所謂「行求」之意思表示，更遑論雙方就投票權如何行使有
    無到達「期約」之階段，與前引賄選罪之構成要件不合，此
    外，依公訴人所提其餘證據並不足證明被告二人犯罪，原審
    經審理後，因予諭知被告等無罪之判決核無不合，檢察官上
    訴意旨仍執前詞指摘原判決不當為無理由，應予駁回。
據上論結，應依刑事訴訟法第368條，判決如主文。
本案經檢察官羅清溪到庭執行職務。
中　　華　　民　　國　　96 　　年　　7　　月　　31　　日
                  刑事第三庭    審判長法　官  陳義仲
                                      法　官  蘇清水
                                      法　官  宋明蒼
以上正本證明與原本無異。
檢察官如不服本判決應於收受本判決後十日內向本院提出上訴書
，其未敘述上訴理由者並得於提起上訴後十日內向本院補提理由
書。
                                      書記官  蔡蘭櫻
中　　華　　民　　國　　96 　　年　　7　　月　　31　　日
